【裁判字號】    93,智,3
【裁判日期】    950417
【裁判案由】    請求禁止競業侵害商標等
【裁判全文】
臺灣彰化地方法院民事判決  九十三年度智字第三號
    原      告    林德勝製罐機械股份有限公司
    兼法定代理人  乙○○
    上二人共同
    訴訟代理人    陳鴻飛律師
    被      告    林德勝實業有限公司
                              .
    法定代理人    甲○○
    訴訟代理人    林見軍律師
上列當事人間請求禁止競業侵害商標等事件，本院於民國九十五
年三月廿九日言詞辯論終結，判決如下：
    主      文
被告不得使用「林德勝實業有限公司」為其公司名稱。
被告不得使用「林德勝」為其公司名稱。
訴訟費用由被告負擔。
    事實及理由
甲、程序方面─
一、按繼續一年以上，持有已發行股份總數百分之三以上之股東
    ，得以書面請求監察人為公司對董事提起訴訟。監察人自有
    前項之請求日起，三十日內不提起訴訟時，前項之股東，得
    為公司提起訴訟。公司法第二百十四條第一項、第二項前段
    定有明文，復按，董事長對內為股東會、董事會及常務董事
    會主席，對外代表公司。董事長請假或因故不能行使職權時
    ，由副董事長代理之；無副董事長或副董事長亦請假或因故
    不能行使職權時，由董事長指定常務董事一人代理之；其未
    設常務董事者，指定董事一人代理之；董事長未指定代理人
    者，由常務董事或董事互推一人代理之。同法第二百零八條
    第二項亦有明定。本件原告乙○○主張其為原告林德勝製罐
    機械股份有限公司（以下簡稱原告公司）已發行股份數百分
    之三以上繼續持有一年以上之股東，惟原告公司董事兼董事
    長丙○○前以被告公司總經理名義，發函予原告公司之國內
    外客戶稱被告公司為原告公司之子公司，生產與原告公司相
    關之產品云云，但原告公司未曾設立「林德勝實業有限公司
    」（以下簡稱被告公司），更無轉投資於被告公司，而丙○○明知身為原告公司董事長，為公司負責人，負有忠實執行
    業務、及不競業之義務，卻以被告公司總經理之名銜發函予
    原告公司之國內外客戶，被告丙○○未依公司法第二０九條
    經股東會以次重度決議方式同意，竟擅所欲為，業已違背原
    告公司之委託及不正競業義務，其於民國（下同）九十二年
    十二月十九日請求原告公司監察人謝春祝對丙○○提起訴訟
    ，禁止丙○○為競業之行為，經過三十日期間仍未起訴，原
    告乙○○爰於九十三年一月十二日向本院聲請對丙○○假處
    分不得行使原告公司董事長職務並執行在案（鈞院九十三年
    裁全字第六九號裁定及九十三年度執全字第六十一號執行命
    令）；又原告乙○○並獲董事會其他成員推舉代理董事長職
    務，由原告乙○○代表原告公司對被告起訴等情，業據提出
    內容相符之台陸法律事務所九十二年十二月九日發文字號（
    九十二）台鴻律字第一二０九號函、掛號郵件收件回執、本
    院九十三年度裁全字第六九號民事裁定、九十三年一月廿日
    彰院鳴執甲九十三年度執全字第六一號執行命令、原告公司
    九十三年一月三十日臨時董事會會議紀錄、原告公司變更登
    記表（均影本）附卷可憑，且經證人丁○○律師到庭證稱：
    九十三年一月三十日下午一點在原告公司召開臨時董事會，
    伊受邀擔任紀錄人，會議紀錄為伊所為，會議經過如紀錄內
    容（略以：因鈞院九十三年裁全字第六九號裁定、九十三年
    執全字第六十一號執行命令禁止丙○○行使原告公司董事長
    及董事職務，故依公司法第二百零八條規定推選乙○○代理
    董事長職務），當天到場之董事為林景德、乙○○二人等語
    明確，並據本院依職權調閱前開假處分事件卷宗查對無訛，
    經核與首揭法條規定相符，是原告乙○○以原告公司股東及
    法定代理人名義起訴，並無不合，先予敘明。至於丙○○雖
    抗辯其收受前揭法院假處分裁定是在九十三年一月三十日臨
    時董事會會議之後，於其收受前，假處分裁定不生效力，故
    原告丙○○被推舉代理原告公司董事長職務為不合法云云，
    惟查：法院固因假處分裁定之送達而受羈束（民事訴訟法第
    二百三十八條參照），但假處分之效力必待執行法院以具有
    執行名義之假處分裁定實施時始生假處分之效力，若假處分
    裁定附有命債權人供擔保之條件者，則於債權人提出法院所
    命供之擔保時，即生假處分之效力（強制執行法第一百三十
    二條參照）。本件本院前依原告乙○○之聲請，於九十三年
    一月十六日以九十三年度裁全字第六九號民事裁定債權人即
    原告乙○○以二百萬元為債務人丙○○供擔保後，禁止債務
    人丙○○於本案判決確定前行使原告公司之董事長及董事職
    務，原告乙○○於九十三年一月廿日收受該民事裁定，旋依
    該民事裁定於同日向本院提存所供擔保二百萬元，本院民事
    執行處乃依原告乙○○之聲請發執行命令，禁止債務人丙○○於本案判決確定前行使原告公司董事長及董事職務，並於
    九十三年一月廿九日寄達原告乙○○及經濟部中部辦公室；
    丙○○則於同年二月三日收受上揭九十三年度裁全字第六九
    號民事裁定及民事執行命令乙節，為二造所不爭，並據本院
    調閱該保全事件卷宗查核無誤，依前揭說明，本院九十三年
    度裁全字第六九號民事裁定既已於九十三年一月廿九日生假
    處分之效力，原告乙○○、丙○○復一致同認原告公司未設
    副董事長及常務董事（參九十四年十月十二日言詞辯論筆錄
    ），而原告公司之董事長為丙○○，董事僅有林景德及原告
    乙○○二人等情，並有原告公司之變更登記表影本在卷可憑
    ，則原告公司於同年一月三十日召開之臨時董事會由董事林
    景德、乙○○互推後者代理董事長職務，自屬合法；至於被
    告丙○○收受上揭民事裁定之日期雖在原告公司九十三年一
    月三十日召開臨時董事會議之後，不過其抗告權之十日期間
    起算日期不同，並不影響上揭會議效力，丙○○此部分抗辯
    尚非可採。
二、復依民事訴訟法第五十三條明文，二人以上於下列各款情形
    ，得為共同訴訟人，一同起訴或一同被訴：一為訴訟標的之
    權利或義務，為其所共同者。二為訴訟標的之權利或義務，
    本於同一之事實上及法律上原因者。三為訴訟標的之權利或
    義務，係同種類，而本於事實上及法律上同種類之原因者。
    但以被告之住所在同一法院管轄區域內，或有第四條至第十
    九條所定之共同管轄法院者為限。本件原告對被告公司及丙○○二人合併起訴，訴之聲明有四項，即（一）被告林德勝
    實業有限公司不得使用「林德勝實業有限公司」為其公司名
    稱。（二）被告林德勝實業有限公司不得使用「林德勝」為
    其公司名稱。（三）被告丙○○不得擔任被告林德勝實業有
    限公司之經理人。（四）被告丙○○不得為林德勝實業有限
    公司為屬於林德勝製罐機械股份有限公司營業範圍內之行為
    。並主張依公司法第十八條、民法第十九條及公平交易法第
    二十四條、第三十條規定請求判如聲明第一項所示；依商標
    法第六十一條第一項、第六十二條第二款請求判如聲明第二
    項所示；依公司法第二百零九條規定，訴請判如聲明第三、
    四項所示等語，查原告援為訴訟標的之權利義務與民事訴訟
    法第五十三條規定並不相符，被告等自不得一同被訴，被告
    既為異議，本院爰分別辯論及裁判（最高法院三十二年度上
    字第一六七七號判例參照），特此說明。
乙、實體方面─
一、原告主張：（一）緣原告公司為原告乙○○、訴外人林景德
    及丙○○兄弟三人籌組之公司，股東成員亦僅限於家族成員
    ，原告與兄弟等三人股份各三分之一，惟丙○○之子甲○○
    明知「林德勝」為原告公司之註冊商標，卻擅自用作被告公
    司名稱，違反商標法第六十二條第二款「明知為他人之註冊
    商標，而以該商標中之文字作為自己公司名稱、商號名稱、
    網域名稱或其他表彰營業主體或來源之標識，致商品或服務
    相關消費者混淆誤認者。」規定，原告自得依公司法第十八
    條、民法第十九條及公平交易法第二十四條、第三十條規定
    請求判如聲明第一項所示；「林德勝」為原告公司之註冊商
    標，被告公司以之為公司名稱，依商標法第六十二條第二款
    規定，視為侵害商標權，原告公司自得依同法第六十一條第
    一項請求判如聲明第二項所示。（二）對被告答辯之陳述：
    １商號與法人不具人格之同一性，因此商號與法人財產各具
    獨立性，簡言之，商號財產歸商號所有；法人財產歸法人所
    有；商標權為無體財產權，必須申請經主管機關許可後才能
    取得商標專用權，故如商號有取得商標專用權其權利歸商號
    ；如為法人取得商標專用權權利歸法人，二者互為獨立。至
    於商號名稱如與他人之商標專用權相同，並不影響商標專用
    權人之權利；不論原告商標「林德勝」是否為林德勝工業社
    先使用為商號名稱，被告公司並不當然可以使用作為公司名
    稱，此觀之商標法第六十二、六十一條規定自明，更何況被
    告公司於九十二年八月二十八日才成立。２被告丙○○既主
    張其非被告公司之總經理，則原告公司以商標專用權主張被
    告公司不得使用「林德勝」商標字樣作為該公司名稱，與林
    德勝工業社早於註冊商標使用「林德勝」為名稱，二者之間
    有何關聯等語。並聲明：請求判如主文第一、二項所示。訴
    訟費用由被告負擔。
二、被告則以：丙○○固有投資被告公司，惟因囿於法令，故未
    正式擔任被告公司總經理之職。公司名稱，不得與他公司名
    稱相同，固為公司法第十八條第一項定有明文，但同條但書
    亦同明白規定，「二公司名稱中標明不同業務種類或可資區
    別之文字，視為不相同」。而今，「林德勝實業有限公司」
    所為名稱不只表明僅為「有限公司」，更表明指只涉「貿易
    實業」之營業事項，既與﹁股份有限公司﹂有別，更與「機
    械製罐」之營業項目容有天地之差，客觀上早存有可資區別
    之文字。是被告公司之名稱，何來侵害原告公司名稱之有。
    至於原告另言「林德勝」之商標權利乙節，姑不論初予成立
    之際已然取得原告公司之同意。即撇此不論，「林德勝﹂三
    字早在六十四年間即為丙○○取用為﹁林德勝工業社﹂，當
    時除無原告公司之設立存在外；原告乙○○其時猶尚在秀水
    高工就學讀書中，是原告本於上開既存﹁林德勝工業社﹂之
    事實，而予取得原始使用人之同意下取用﹁林德勝﹂三字以
    為公司之名稱，要謂侵害原告之商標權恐有疑義。是原告本
    於公司姓名權、及商標權有所主張請求被告公司不得使用﹁
    林德勝實業有限公司﹂、﹁林德勝﹂為其公司名稱，自屬於
    法為有違等語置辯。並聲明：請求駁回原告之訴。訴訟費用
    由原告負擔。
三、二造不爭之事實：
    （一）原告公司於七十二年三月三日設立登記，資本總額一
          千三百萬元，已發行股票金額一千萬元，公司代表人
          即董事長丙○○（持有股份或出資額三十萬元），董
          事為林景德、乙○○（持有股份或出資額各四十萬元
          ），監察人為謝春祝。
    （二）被告公司於九十二年八月廿八日由經濟部中部辦公室
          以經授中字第０九二三八五九一六二０號核准設立登
          記，公司負責人甲○○為丙○○之子，公司股東另有
          丙○○及訴外人林志堅、林志宗、林順達等人。
    （三）「林德勝」為原告公司之註冊商標，專用期間自八十
          六年五月一日起至九十六年三月三十一日止。
四、得心證之理由：本件二造之爭點在於被告公司使用「林德勝
    實業股份有限公司」、「林德勝」之名稱，是否有侵害原告
    公司姓名權或屬足以影響交易秩序之欺罔或顯失公平之行為
    ，及註冊商標「林德勝」之商標權利？
    （一）查公司法第十八條原規定「同類業務公司不問是否同
          一種類，是否在同一省（市）區域以內，不得使用相
          同或類似名稱」，嗣九十年十一月十二日修正公布之
          公司法第十八條直接規定「公司名稱不得與他公司名
          稱相同」，其修正理由謂「營業項目登記簡化後，公
          司名稱之預查，自應與經營之業務脫鉤，僅就公司名
          稱本身加以審查，又鑑於公司名稱之作用，在於表彰
          企業主體，賦予企業為各項行為時，作為辨識之用，
          如同自然人之姓名般，且名稱是否類似，涉及主觀作
          用，見仁見智，故公司名稱之預查，改為僅審查是否
          同名而不及於類似與否之審查，倘涉及不公平競爭情
          事，依公平交易法及民法等相關法令之規定辦理，與
          行政機關賦予名稱之使用權，係屬二事」等語，是依
          現行公司法之修正規定，二家公司之名稱只要不同，
          不論是否類似，均得辦理設立登記，主管機關並不審
          究設立登記在後之公司名稱是否與設立登記前之公司
          名稱是否類似，惟主管機關允許使用之公司名稱，倘
          涉及不公平競爭等情事，仍受公平交易法及民法等相
          關規定之規範。本件被告公司申請設立登記時，雖經
          主管機關認定其名稱與設立登記在前之原告公司名稱
          並不相同，因而核准被告公司以其名稱為設立之登記
          ，惟該主管機關於被告公司所提「公司設立登記預查
          名稱申請」表審查結果欄亦附記「九十年十一月十二
          日總統令修正公布公司法第十八條規定，公司登記審
          核時，僅審查公司名稱是否同名，至公司名稱是否類
          似，或涉及不公平競爭情事，應由申請人自負注意之
          義務，另依公平交易法及民法等相關法令之規定辦理
          。」等語，此有經濟部中部辦公室九十四年十二月廿
          七日經中三字第０九四三０九九三六九０號函暨被告
          公司登記案卷資料影本附卷可佐，被告抗辯其公司已
          經主管機關核准，當然合法云云，尚非可採。
    （二）按「姓名權受侵害者，得請求法院除去其侵害，並得
          請求損害賠償」，民法第十九條定有明文。該法條雖
          係規定自然人的姓名權，惟應擴張其保護範疇而類推
          適用於法人（社團及財團）、非法人團體及商號。故
          公司之名稱仍可類推適用民法第十九條之規定而受保
          護（最高法院二十年上字第二四０一號、七十一年台
          上字第七四七號判例及八十五年度台上字第一六七三
          號民事判決參照）。已經設立登記之公司，如經他公
          司冒用或故用類似之名稱，而為不正之競爭者，即屬
          姓名權之侵害，被侵害之公司自非不得起訴請求禁止
          其使用。而公司名稱是否相似，應以一般客觀的交易
          上有無使人混同誤認之虞為標準（最高法院四十八年
          台上字第一七一五號判例參照）；倘兩公司用以表示
          其特性，以與他人營業相區別之特取部份名稱，相同
          或類似時，即屬使用相同或類似之名稱，其他表示營
          業或公司種類之文字，是否相同或類似在所不問（最
          高法院七十四年度台上字第二五九一號判決參照）。
          又事業不得為足以影響交易秩序之欺罔或顯失公平之
          行為，公平交易法第二十四條亦定有明文。事業違反
          上開規定，致侵害他人權益者，被害人得請求除去之
          ；有侵害之虞者，並得請求防止之，為同法第三十條
          所明定。準此，事業若故用或冒用相同或類似之公司
          名稱，足以認為構成影響交易秩序之欺罔或顯失公平
          之行為時，被害人自非不得請求除去其侵害。
    （三）查本件原告公司名稱之特取部分為「林德勝製罐機械
          」，被告公司名稱之特取部分為「林德勝實業」，其
          中「林德勝」三個字無論是字形、字音、字義均完全
          相同，縱使登記在後之被告公司，於「林德勝」三字
          之後，加上「實業」二字，然於一般交易對象施以普
          通注意之情況下，其識別的重點多仍為「林德勝」三
          個字，就不具特殊性之「實業」二字，常加以忽略，
          足見兩造公司名稱顯有使人混同誤認之虞；更何況「
          林德勝」已經原告公司取得註冊商標權，且為被告所
          明知；而觀諸被告公司設立登記之營業項目：機械設
          備製造業，鋁銅製品製造業，螺絲、螺帽、螺絲釘及
          鉚釘等製品製造業，彈簧製造業，閥類製造業，製罐
          業，國際貿易業，五金批發業，機械批發業，五金零
          售業，機械器具零售業，除許可業務外，得經營法令
          非禁止或限制之業務等，與原告公司之營業項目：製
          罐機械製造、加工及內外銷及有關事業之經營及投資
          等，被告公司之營業項目亦與原告公司之營業項相似
          ，此並有被告公司設立登記表及原告公司基本資料查
          詢表可稽。再者，原告主張被告公司股東丙○○（時
          仍任原告公司董事長）以被告公司總經理名義發函予
          原告公司國內外客戶略稱：「RECENTLY,OUR COMPANY
          HAS ESTABLISHED ANOTHER SUBSIDIARY COMPANY
          NAMED"LIN DER SHENG INDUS TRIAL CO,LTD" FOR
          THE REASON OF ADMINISTRATIONAND OTHER
          CONSIDERATIONS THE MANUFA CTUERD ITEMS OF NEW
          COMPANY ARE SIMILAR TO ORIGINALS, NAMELY,CAN
          MAKING AND RELATED MACHINERIES.ASIT IS NE WLY
          ESTABLISHED,WE HAVE TO SPEND MORE TIME FOR
          TAKIN G CARE OFIT.SO FROM OCT 1,2003,IF YOU
          WANT TO CONTAC T ME OR ROBERT TUNG,PLEASE
          CONTACT THE FOLLOWING ADDRESS:LIN DER SHENG
          INDUSTRIAL CO,LTD ADDRESS:NO,17 LANE 397,YEN
          PING ROAD,YEN-PINGLI,CHANG HUA CITY TAIWAN
          R.O.C TEL:0000-0000000.0000000.0000000
          FAX:0000-0000000」（翻譯為：因應行政與其他考量
          ，我們的公司在最近已成立了一家子公司，名為「林
          德勝實業有限公司」。新公司所生產的產品與本公司
          的產品相近，包括製罐與相關機械製造。因為是新設
          立的公司，我們需要投入較多時間，所以從西元二０
          ０三年十月一日起，請依照以下資料聯絡我或
          ADDRESS 童：  林德勝實業有限公司，地址：彰化市
          ○○路三九七巷十七號，電話：0000－0000
          000，0000000，0000000，傳真：
          0000－0000000) 」乙節，復為同件被告
          丙○○自認有發該英文函稿予客戶在卷（詳九十四年
          十一月十六日言詞辯論筆錄），綜上，被告公司設立
          在後，故意使用類似原告公司之名稱，並由擔任原告
          公司董事長之丙○○以被告公司總經理名義發函予原
          告公司客戶而為不正競爭等情，應堪認定。
    （四）復按「商標權人對於侵害其商標權者，得請求損害賠
          償，並得請求排除其侵害；有侵害之虞者，得請求防
          止之。」「未得商標權人同意，有下列情形之一者，
          視為侵害商標權：二明知為他人之註冊商標，而以該
          商標中之文字作為自己公司名稱、商號名稱、網域名
          稱或其他表彰營業主體或來源之標識，致商品或服務
          相關消費者混淆誤認者。」商標法第六十一條第一項
          、第六十二條第二款亦分別定有明文。本件，「林德
          勝」為原告公司之註冊商標乙節，為二造所不爭，並
          有原告公司提出之商標註冊證影本附卷可佐；而被告
          公司申請設立登記時所備之「公司設立登記預查名稱
          申請」表係由時任原告公司董事長之丙○○（亦為被
          告公司股東之一）提出，此並有經濟部中部辦公室九
          十四年十二月廿七日經中三字第０九四三０九九三六
          九０號函暨被告公司登記案卷資料影本附卷可佐，茲
          被告公司既未舉證證明其以註冊商標「林德勝」做為
          公司名稱已經原告公司同意，明知猶以之被告公司名
          稱，顯致商品或服務相關消費者混淆誤認，自屬侵害
          原告公司之商標權。被告另辯稱：「林德勝﹂三字早
          在六十四年間即為丙○○取用為﹁林德勝工業社﹂，
          被告本於上開既存﹁林德勝工業社﹂之事實，而予取
          得原始使用人之同意下取用﹁林德勝﹂三字以為公司
          之名稱，難謂侵害原告之商標權云云，並提出以林景
          義為負責人之林德勝工業社營利事業登記證影本一份
          為證，然商標權為無體財產權，必須申請經主管機關
          核准審定並註冊公告後始能取得商標專用權（商標法
          第二十七條參照），本件「林德勝」既為原告公司之
          商標，無由他人擅權決定使用之餘地，是被告公司此
          部分辯詞洵非可取。
    （五）綜上，因認原告依民法第十九條及公平交易法第二十
          四條、第三十條規定，請求被告公司不得使用「林德
          勝實業有限公司」為其公司名稱；另依商標法第六十
          一條第一項、第六十二條第二款規定請求被告不得使
          用「林德勝」為其公司名稱，均無不合，應予准許。
五、負擔訴訟費用之依據：民事訴訟法第七十八條。
中      華      民      國    九十五  年  四  月  十七日
                        民事第一庭  法  官  簡燕子
右為正本係照原本作成。
如對本判決上訴，應於判決送達後二十日內向本院提出上訴狀。
中      華      民      國    九十五  年  四  月  十七日
                                    書記官  林嘉賢


司法院資訊處製作；財團法人民間司法改革基金會備份。
